【裁判字號】    99,毒抗,308
【裁判日期】    991012
【裁判案由】    毒品危害防制條例
【裁判全文】
臺灣高等法院刑事裁定                 99年度毒抗字第308號
抗  告  人  甲○○
上列抗告人因違反毒品危害防制條例案件，不服臺灣士林地方法
院99年度毒聲字第351號，中華民國99年9月15日所為之裁定（聲
請案號：臺灣士林地方法院檢察署99年度毒偵字第1414號），提
起抗告，本院裁定如下：
    主  文
原裁定撤銷，發回臺灣士林地方法院。
    理  由
一、聲請意旨略以：抗告人即被告甲○○基於施用第二級毒品安
    非他命之犯意，於民國99年6 月8 日採尿時起回溯96小時（
    4 日）內某時，在不詳地點，以不詳方式施用第二級毒品安
    非他命一次，而於99年6 月8 日上午11時20分許，為警在其
    位於臺北市○○區○○路212 巷6 弄7 號1 樓之住處內查獲
    ，雖被告經傳未到，於警詢中則否認犯行，惟其尿液經臺灣
    尖端先進生技醫藥股份有限公司檢驗結果，確呈安非他命陽
    性反應，有該公司出具之濫用藥物檢驗報告附卷可稽，足認
    被告確有前揭施用第二級毒品之犯行，因依毒品危害防制條
    例第20條第1 項、觀察勒戒處分執行條例第3條第1項規定，
    裁定將被告送勒戒處所觀察、勒戒等語。
二、原審裁定意旨略以：被告甲○○確有於前揭時地施用第二級
    毒品之事實，又被告於本案被查獲前，雖曾因施用第二級毒
    品，經檢察官為緩起訴處分確定，惟其該次既未受觀察勒戒
    或強制戒治處遇，依上說明，解釋上自仍應適用前述有關初
    犯施用毒品之規定，而令其入勒戒處所觀察、勒戒。綜上，
    聲請人據此聲請將被告送勒戒處所觀察、勒戒，並無不合，
    應予准許。爰依毒品危害防制條例第20條第1 項、觀察勒戒
    處分執行條例第3條第1項之規定，裁定將被告送勒戒處所觀
    察、勒戒等語。
三、本件抗告意旨略以：
（一）按「被告於警詢筆錄雖稱『願意接受警方製作採尿送驗調
      查筆錄』等情，惟查：警方係持檢察官簽發之鑑定許可書
      將被告強制帶至宜蘭縣警察局刑警隊強制採尿，該鑑定許
      可書上所載之執行處所為宜蘭縣警察局，一般不諳鑑定許
      可法定程序之人民，面對鑑定許可書相關之記載，而答稱
      願意等語．難認係出自誠摯之意思，綜合當時客觀性之情
      狀，應認已無自願性可言‧‧‧查實施刑事訴訟之公務員
      ，因違背法定程序取得之證據，除法律另有特別規定外，
      法院應依個案情節，斟酌該等公務員違背法定程序之主觀
      意圖、侵害行為人之種類及其輕重、犯罪所生之危險或實
      害、禁止使用該證據對於抑制違法蒐證之效果，與如依法
      定程序有無發現該等證據之必然性及對行為人在訴訟上防
      禦不利益之程度等各種情況，予以綜合考量，求取人權保
      障及公共利益之衡平（刑事訴訟法修正第157條之4立法理
      由參照）；倘認容許其作為認定事實所憑之證據，對人權
      之侵害不大，又合乎治安之要求及現實之需要，自得認其
      有證據能力；苟該違背法定程序之情節已違反憲法對於基
      本人權之保障，且復逾越必要之手段，如不予以排除其證
      據能力，對於公共利益既無助益，又難以維護司法之公信
      力，應可認其不具證據能力（最高法院92年台上字第7364
      號判決可資參照）。本案被告所涉毒品危害防制條例第10
      條第2 項之施用第二級毒品安非他命罪嫌，法定本刑為三
      年以下有期徒刑，且不得上訴第三審法院，尚非重罪，又
      施用安非他命者，戕害己身，其行為與公共利益關聯有限
      ，參酌被告所涉罪名之個案情節，並斟酌上述各種情況予
      以綜合考量後，應認該違背法定程序取得之證據即當時所
      採之被告尿液無證據能力，應予以排除不得作為論處被告
      罪行之憑據（本院94年度上易字第624 號判決亦同此意旨
      ）。
（二）本件事實真相是警方曾以「證人」的身份「傳喚」被告，
      然後警方即強制被告驗尿，依刑事訴訟法第205條之2條的
      規定只有「對於經拘提或逮捕到案之犯罪嫌疑人或被告」
      才可以強制驗尿，既然警方是以「證人」的身份「傳喚」
      抗告人，表示警方當時也認為抗告人無犯罪嫌疑，換言之
      ，警方是在違反拘捕前置主義之情況下，即違反刑事訴訟
      法第205條之2之規定，而對一位無犯罪嫌疑之證人強制驗
      尿，因時間久遠，被告已不記得有無於任何文件上簽名同
      意，但縱被告有簽名，參照上述高等法院判決之意旨，本
      件所取得之尿液及延伸取得的鑑定報告當無證據能力。又
      ，何況驗尿之前，被告因長期感冒而服用多種成藥，該成
      藥中是否含有類似毒品之成份？是否因而導致被告驗尿結
      果呈毒品陽性反應？原審裁定漏未調查，其認事用法實在
      令人無法苟同。
（三）綜上所述，本案所取得之尿液及延伸取得的鑑定報告當無
      證據能力，原審裁定竟然僅憑無證據能力之證據，進而認
      定抗告人有施用第二級毒品之事實並據為裁定，何況原審
      更漏未調查諸多證據，足證原裁定認事用法存有諸多違誤
      ，為此，懇請鈞院撤銷原裁定，以保人權等語。
三、經查：
（一）原裁定認被告確有於前揭時地施用第二級毒品之犯行，因
      而依毒品危害防制條例第20條第1 項、觀察勒戒處分執行
      條例第3條第1項之規定，裁定將被告送勒戒處所觀察、勒
      戒，固非無見。惟本件被告於99年6月8日警詢時，雖經員
      警告知其為犯罪嫌疑人後並接受詢問，有該日警詢筆錄附
      卷可稽（見99年毒偵字第1414號偵查卷影本第7 頁），然
      審閱全卷，尚無相關傳票或拘票等件可資認定本件被告係
      由警方依法拘提或逮捕，亦或係被告自行同意至警局製作
      筆錄，苟被告並非依法經拘提或逮捕，則本件警方自無從
      依刑事訴訟法第205條之2規定對被告強制採尿，應僅得於
      徵得被告同意後為之。又系爭99年6月8日製作之被告警詢
      筆錄，僅載有「（問：尿液檢體是否經你清洗空瓶後，親
      自排放採集封籤？）是的。」等語（見99年毒偵字第1414
      號偵查卷影本第頁），就如何採取被告之尿液及被告有無
      同意警員採集等情形，於該筆錄均未明確載明之，既未經
      被告之同意而強制取尿以送檢驗，是否有法律之授權依據
      及有無違反必要性，似應斟酌之，甚且未經被告之同意，
      又無法律依據，因此採得之尿液是否得援為不利於被告之
      證據？亦非無再予研求之餘地。乃原審法院就此等部分均
      未查明，即遽以裁定送觀察、勒戒，尚嫌速斷。
（二）綜上所述，抗告意旨指摘原裁定不當，尚非全然無理，自
      應由本院將原裁定撤銷，並發回原審法院另為適法之裁定
      。
四、據上論斷，應依刑事訴訟法第413 條，裁定如主文。
中    華    民    國    99    年    10    月    12    日
                  刑事第十四庭  審判長法  官  陳志洋
                                      法  官  梁耀鑌
                                      法  官  遲中慧
以上正本證明與原本無異。
不得再抗告。
                                      書記官  陳韋杉
中    華    民    國    99    年    10    月    12    日

司法院資訊處製作；財團法人民間司法改革基金會備份。
